臺灣高等法院高雄分院刑事判決　　　　95年度交上訴字第76號
上　訴　人
即　被　告　乙○○
上列上訴人因公共危險等案件，不服臺灣屏東地方法院94年度交
訴字第82號中華民國95年7月28日第一審判決（起訴案號：臺灣
屏東地方法院檢察署93年度偵字第5670號），提起上訴，本院判
決如下：
    主  文
原判決關於乙○○過失傷害致重傷及定執行刑部分均撤銷。
乙○○因過失傷害人致重傷，處有期徒刑陸月。
其他上訴駁回。
乙○○上開撤銷改判部分所處有期徒刑陸月，與駁回上訴之肇事
逃逸部分所處有期徒刑壹年，應執行有期徒刑壹年肆月。
    事  實
一、乙○○於民國93年9 月19日14時20分許，駕駛原車牌號ＶＨ
    ─4530號自小貨車（牌照已註銷），沿屏東縣內埔鄉○○村
    ○○路由南往北方向行駛，途經前開路段652號前之未劃分
    車道線之道路時，應注意車輛行駛時應注意車前狀況及兩車
    併行之間隔，並隨時採取必要之安全措施，以防危險之發生
    ，而依當時天候晴朗、日間自然光線、路面乾燥、無缺陷、
    無障礙物，並無不能注意之情事，詎竟疏未注意與同向併行
    由沈辛酉騎乘之車牌號碼ＴＸＭ─966號輕型機車保持兩車
    併行之間距，致沈辛酉機車車頭左偏欲往該道路左前方屏東
    縣內埔鄉○○村○○路643 號住處方向行進時，亦疏未注意
    保持兩車併行距離，乙○○車輛車身之右側帆布棚架與沈辛
    酉機車之左前部位發生擦撞，沈辛酉人車倒地，受有創傷性
    雙側硬膜下腔出血、顱內出血、蜘蛛膜下腔出血併腦水腫及
    多處擦傷，並致四肢萎縮長期臥床，須使用呼吸器維生難以
    治療之重傷害。乙○○明知駕駛動力交通肇事致人受傷後，
    應對之為適當之救護，不得為逃逸行為，竟未為任何適當之
    救護，即另基於肇事逃逸之犯意，竟未停車救治傷者，反逕
    自駛離逃逸，嗣為在場目擊之人記下其車號後報警查獲。
二、案經沈辛酉之妻甲○○○訴由屏東縣警察局內埔分局報請台
    灣屏東地方法院檢察官偵查起訴。
    理  由
壹、程序事項:
一、按被告以外之人於審判外之言詞或書面陳述，除法律有規定
    者外，不得作為證據，刑事訴訟法第159條第1項定有明文，
    本件證人范氏玄、柯鴻斌警詢之陳述，性質上屬於傳聞證據
    ，其等於警詢中關於目睹被害人遭一部藍色小貨車擦撞倒地
    等之相關陳述，核與其等於原審審判中之陳述並無不符，尚
    無刑事訴訟法第159 條之2 、之3 之例外特別情況，本院並
    無引用其等審判外陳述之必要，其等警詢筆錄，無證據能力
    ，又按，被告以外之人於偵查中向檢察官所為陳述，除顯有
    不可信之情況者外，得為證據；刑事訴訟法第159 條之1 第
    2 項定有明文；查本件證人潘聖賢、柯鴻斌、范氏玄於檢察
    官偵查中之陳述，均經具結，並無證據顯示檢察官在偵查時
    有不法取供之情形，亦查無證據顯示上開證述有顯不可信或
    證明力過低之情況，依上開說明，渠等於偵查中之證言均有
    證據能力。
二、又按下列文書，亦得為證據：一除顯有不可信之情況外，公
    務員職務上製作之紀錄文書、證明文書。二除顯有不可信之
    情況外，從事業務之人於業務上或通常業務過程所須製作之
    紀錄文書、證明文書。三除前二款之情形外，其他於可信之
    特別情況下所製作之文書，亦得為證據。刑事訴訟法第159
    條之4 定有明文。經查，卷附屏東基督教醫院與國仁醫院之
    診斷證明書，乃被告以外之人，即從事診斷之上開醫院醫師
    於審判外所為之書面陳述，屬於傳聞證據。又該等診斷證明
    書，為民間醫院之醫師針對個案而製作之診斷書，雖與刑事
    訴訟法第159 條之4 第1 款所示之公務員職務上製作之紀錄
    文書或證明文書不符，亦與刑事訴訟法第159 條之4 第2款
    所示之於通常業務過程不間斷、有規律而準確記載，大部分
    紀錄完成於業務終了前後，並未預見日後可能提供作為證據
    之紀錄文書或證明文書有間（該款之立法理由參照），然查
    ，醫師依醫師法第17條之規定，如無法令規定之理由，不得
    拒絕診斷書之交付，且若出具與事實不符之診斷書，依醫師
    法第28條之4 第5 款之規定，可處罰鍰、限制執業範圍、停
    業處分或廢止其執業執照.... 等 等；可知醫師出具之診斷
    書若有錯誤、虛偽，醫師之執業執照、醫師證書均可能因而
    廢止，是其正確性甚高，且司法機關隨時可以調取醫師依醫
    師法第12條規定而製作，並由醫師執業之醫療機構依醫療法
    第48條規定保存之病歷與之相互核對，設有錯誤，甚易發現
    並糾正，是以診斷證明書應與公務員職務上製作之文書具有
    同等程度之可信性，屬於刑事訴訟法第159 條之4 第3 款所
    稱之其他於可信之特別情況下所製作之文書。準此，卷附診
    斷證明書，既係醫師依醫師法第17條之規定出具之診斷書，
    且係醫師依其專業知識，按病患實際就診之病歷紀錄所作成
    ，具相當之客觀性及中立性，應屬刑事訴訟法第159 條之4
    第3 款所稱之其他於可信之特別情況下所製作之文書，自應
    認得為證據，而有證據能力。又交通事故調查報告表、交通
    事故現場圖等，係公務員於審判外，本於其知覺、記憶，所
    表達之文書，其中有關本案車禍現場之相關車輛位置、倒地
    位置、現場道路之標線、當時路況、車損狀況、承辦警員至
    現場處理時之情形、被害人因何原因受傷事實所作之紀錄，
    係屬記錄警員基於其職務根據現場實況所製作之紀錄文書，
    因該等公務員有據實製作之義務，復無利害關係，而現場歷
    經相當時日，難以重建，實有尊重該等紀錄文書之必要性，
    且該等紀錄，被告、檢察官亦均曾未主張有任何刑事訴訟法
    第159 條之4 第1 款所定之顯不可信情況之例外條件存在，
    依刑事訴訟法159 條之4 第1 款之規定，該等文書有關上開
    事實紀錄部分，有證據能力。
三、所謂「傳聞證據」之定義係指「審判外」所為之「陳述或所
    發生之敘述性動作」，而提出於法庭用來證明該敘述事項之
    真實性之證據，上開現場照片，乃到場處理之警員，依機械
    之方式所留存之現場影像，並非供述證據，無傳聞法則適用
    ，且對「被害人曾發生本件車禍」之待證事實，具有相當之
    關聯性，應有證據能力。
貳、實體事項:
一、訊之上訴人即被告乙○○（下稱被告）矢口否認有何過失致
    重傷及肇事逃逸情事，辯稱: 案發當日雖有駕車行經案發地
    點，惟係當日下午3時其自友人潘聖賢家離開以後之事，且
    根本未曾撞及被害人沈辛酉云云，並舉其友人潘聖賢、顏良
    錠及郭錦榮為証。
二、然查：
（1）被害人沈辛酉於前開時地騎乘車號ＴＸＭ─966 號輕型機
     車與一部藍色自小貨車均由南往北方向，行駛於屏東縣內
     埔鄉○○村○○路上，於途經前開大新路652 號前時，沈
     辛酉所騎乘之機車往左偏，而機車左前方與該藍色自小貨
     車右側車身（指帆布棚架）發生擦撞而倒地受傷，沈辛酉
     未戴安全帽，該肇事之藍色自小貨車駕駛未停車救護，逕
     行駛離，當時曾有一對騎機車男女追肇事車輛，惟未追及
     ，於事發現場之越南籍外勞范氏玄記下該車車號後3 碼「
     530 」，而同在現場之柯鴻斌則聽到碰一生後轉頭過去看
     ，小貨車很快駛離，其記下該藍色車輛車尾所漆上之白色
     牌照號碼為「VH-4530 」號等情，已據證人范氏玄、柯鴻
     斌於偵訊、原審審理時証述明確，互核無訛（偵卷第5-6
     、13 頁 、原審卷第38-40 頁），觀證人范氏玄、柯鴻斌
     記下之車牌號碼以及車型，與被告所駕車輛之車牌號碼、
     特徵相符，其錯認之機會微小。上開二位證人與被告素不
     相識、又無任何宿怨仇隙，與被害人亦非故舊親誼，此為
     被告所不爭執，衡情自無羅織誣陷被告而迴護被害人之理
     。至於柯鴻斌供稱駕駛座旁有一女生等語，雖為被告所否
     認，然駕駛座旁有無乘坐其他乘客並不影響證人所記車號
     之真實性，至於被告之小貨車是右後輪附近或右側車身與
     被害人發生擦撞，證人所述雖亦有歧異，本院衡之車禍發
     生係一霎那之間之事，且肇事車輛當時並無留在現場，則
     證人對於車輛擦撞點指述有所出入，乃情理之常，不能因
     此而認為證人之供述不實在。
（2）被告雖辯稱:當天下午3 點多才離開朋友潘聖賢位於屏東縣
     內埔鄉龍潭村桑原巷11號的家裡，當時在泡茶，離開朋友
     家後有經過大新路去加油加了100 元，但沒有撞到被害人
     云云。然經原審傳訊被告所稱當時與其一同泡茶之朋友潘
     聖賢、顏良錠；證人潘聖賢於偵查、原審審理時雖証稱:被
     告於案發當日上午9 時許即至其家泡茶，其家裡離大新路
     大約2 公里，其他友人係同日上午約11時左右到達，至下
     午3 時後，被告始最後離開，其他友人則均在被告離開前
     半小時即先行離開等語；惟經原審隔離訊問作証之證人顏
     良錠則証稱: 其亦係同日9 時即至潘聖賢家中，與被告亦
     係坐到下午3 時始一起離開等語（偵卷第24-25 頁、原審
     卷第64- 68頁），對於被告曾至潘聖賢家泡茶聊天及離去
     之時間，證人所述雖與被告之供詞一致，惟於當日何人先
     至潘聖賢家中及下午3 時被告係單獨或與其他人一起離開
     等節，供述顯有不一致，應係臨訟串證所致，自無足採。
     至於證人郭錦榮於原審證稱: 案發當日亦有至潘聖賢家中
     ，但於當日中午即最先離開，不知後來何人何時離開等情
     （原審卷第84頁），証人郭錦榮既不知被告何時離開，其
     證詞亦不足為被告有利之認定。觀被告陳報友人潘聖賢等
     人欲證明被告於案發當日係下午3 點以後才離開友人潘聖
     賢之住處，然觀證人潘聖賢、顏良錠均極力作証被告係當
     日下午3 點以後始離開潘聖賢之住處，顯係欲使法院相信
     車禍發生之時，即93年9 月19日下午2 時20分許，被告仍
     與友人潘聖賢等人在潘聖賢住處泡茶，有不在場之證明，
     然證人之供述有多處矛盾不足採信，更彰顯被告欲製造車
     禍發生當時未開車經過現場之不在場証明，係為掩蓋其於
     車禍發生時確實有在場且確實與被害人之機車擦撞之事實
     。故被告提呈當日下午3 點20分加油100 元之發票1 張表
     示下午3 時20分才路過附近云云，亦不足為被告有利之認
     定。
（3）被告雖另辯稱：我所駕車輛右側帆布棚架之擦痕是很早以
     前就留下的，並非是與被害人機車擦撞所留下之擦痕云云
     。按，依卷附之現場蒐證相片顯示，被告所駕駛之上開小
     貨右側棚架車身留有一條擦痕，經本院送請鑑定，是否係
     與被害人之機車車頭或車身刮擦所留下，或被害人之機車
     如與被告之小貨車發生擦撞，能否留下與如該小貨車帆布
     棚架相同或類似之斜線痕跡等等，經內政部警政署刑事警
     察局函覆本院:上開鑑定事項，需綜合現場狀況、現場測
     繪資料、及其他物證鑑定結果（例如移轉物質成分鑑定）
     ，與目擊者之陳述等資料，加以研判，依現有資料歉難鑑
     定。另所詢能否以科學鑑定方式發現該自小貨車車棚與被
     害人機車刮擦之微物證據以及擦撞位置高度是否符合係機
     車手把等事項，其中微物證據部份，因案發至今已逾2 年
     ，若涉案跡證無妥善保存，微物跡證鑑定恐無法提供有助
     於釐清案情資訊，至於高度部份，經檢視卷宗所附送之照
     片，認自小貨車車棚帆布擦撞位置與被害人機車後視鏡高
     度相符合，此有該局95年12月18日刑鑑字第0950164612號
     函在卷可考（本院卷第37頁），本案因未有妥善保存系爭
     機車與小貨車，以致送鑑定時因資料不足，容易失真而無
     法鑑定，然被告之自小貨車車棚帆布擦撞位置與被害人機
     車後視鏡高度仍屬相符，此亦可佐証證人范氏玄等人之上
     開目擊情形，應屬真實。本件被告之小貨車與被害人之機
     車確有擦撞，事證已明，參以車禍之後機車究係何部位與
     小貨車發生擦擊，其確實撞擊點不明，若係車輪撞及，則
     未必會在小貨車上留下機車之車漆，再者，若係小貨車之
     撞擊點並非係鐵質車身外殼，則機車上亦不容易留下小貨
     車之跡証，況且，兩車擦擊後，因撞擊之力道或位置不同
     ，亦未必會在對方車上留下己車之車漆或其他跡証，然上
     開證人既已指明車牌號碼、車體特徵，以及被告車輛之帆
     布車棚之疑似擦撞高度位置更與被害人機車之高度相符，
     依上開范氏玄等目擊證人所述、被告不在場証明顯不可採
     ，以及卷內證物顯示，堪認被告駕駛之車輛確係與被害人
     曾發生擦撞，應無疑義。
（4）被害人沈辛酉車禍倒地後，經送醫急救，受有創傷性雙側
     硬膜下腔出血、顱內出血、蜘蛛膜下腔出血併腦水腫及多
     處擦傷等傷害、並致四肢萎縮長期臥床，須使用呼吸器維
     生等傷情，有屏東基督教醫院93年9 月19日診斷證明書暨
     該院94年4 月20日屏基醫醫字第9404069 號函、國仁醫院
     94年7 月7日 醫字第9400191 號函在卷可考（警卷第25頁
     、偵卷第40-41 頁、原審卷第23頁），而按修正前刑法第
     10條第4 項第6 款所謂其他於身體或健康有重大不治或難
     治之傷害，係指除去同項第1 款至第5 款之傷害，而於身
     體或健康傷害重大，且不能治療或難於治療者而言，且其
     傷害，並不以須達於毀敗程度為必要，此與同條第1 款至
     第5 款之傷害，法文規定須達於毀敗之程度不同（最高法
     院88年度台上字第6555 號 裁判要旨參照）。本件被害人
     發生車禍，受有如上之傷情，目前既需依賴呼吸器始能維
     生，應認已對被害人之身體、健康造成難以治療之重大傷
     害，已達重傷害之程度。
（5）按汽車行駛時，駕駛人應注意兩車併行之間隔，並隨時採
     取必要之安全措施。道路交通安全規則第94條第1、3項定
     有明文，被告領有駕駛執照，駕車上路，自應遵守上開規
     定，謹慎行車。而依卷附交通事故調查報告表、照片所載
     ，肇事當時天候晴、地面未劃分向限制線、無分向設施、
     視距良好、無障礙物、肇事地面乾燥無缺陷、無障礙物等
     情況，有卷附道路交通事故調查報告表、道路交通事故現
     場圖、現場照片等附卷可稽（警卷第13-15、26-35頁），
     顯無不能注意之情事。然被告仍疏未注意與被害人之機車
     保持安全間距，以致其自小貨車與被害人機車發生擦撞肇
     事，致被害人沈辛酉受重傷，被告顯有違反上揭規定之過
     失。且被告上開過失與被害人之傷勢間，並有相當因果關
     係。至於被害人雖有未戴安全帽以及騎車亦未保持兩車併
     行距離竟偏向被告車身位置之過失，然仍不能解免被告之
     過失責任。被告之駕駛行為既為被害人人車倒地之原因條
     件，被告又未遵守兩車併行之規定，被告在客觀上有肇事
     因素自明，被告即為刑法第185條4肇事逃逸罪所規範之「
     肇事者」，又被害人機車倒地後與地面磨擦衡情會發出相
     當之金屬倒地磨擦地面之尖銳聲響，此從證人柯鴻斌於偵
     查中證稱聽到碰一生..... （ 偵卷第5 頁），即可得知當
     時兩車擦撞必有發出聲響，以及被告車身屬於小型車身，
     其與被害人擦撞後衡情亦會引致震動，則被告安坐於車內
     ，應可清楚聽見碰撞聲並感受車身擦撞所致之幌動，始合
     於常情。是被告應知情有發生交通事故，則其應留待現場
     等候，採取必要之安全救護措施或報警處理以保護傷者，
     然被告仍駕車離去，需現場目擊證人記下車號，始循線查
     到被告，被告未在現場停留且採取任何必要救護措施，即
     行離去，且未留下聯絡資料，使他人追查不易，而脫逸肇
     事現場之範圍，其顯有逃逸之事實及犯意甚明。
三、本件事證明確，被告過失重傷害、肇事逃逸之犯行，應堪認
    定。
四、核被告所為，係犯刑法第284條第1項後段之過失致重傷害罪
    及同法第185條4之肇事逃逸罪。公訴人認被告駕駛過失致人
    受傷係犯刑法第284條第1項前段之罪，起訴法條尚有未洽，
    於事實同一性之範圍內，爰變更起訴法條，查刑法第284 條
    第1項後段之過失致重傷罪係針對行為人應注意、能注意、
    而不注意之過失行為予以非難，而88年4月21日增訂之同法
    第185條之4之肇事致人死傷逃逸罪，則以處罰肇事後逃逸之
    駕駛人為目的，俾促使駕駛人於肇事後能對被害人即時救護
    ，以減少死傷，是該罪之成立祇以行為人有駕駛動力交通工
    具肇事，致人死傷而逃逸之事實為已足，二者之立法目的及
    犯罪構成要件截然不同，且駕駛人之肇事逃逸，係在其過失
    行為發生後，為規避責任，乃另行起意之另一行為，故行為
    人之過失犯行與其肇事致人死傷而逃逸之行為，應屬併罰關
    係（最高法院88年度台上字第7396號判決參照）。故被告所
    犯上開二罪，犯意各別、行為互殊，應予分論併罰。
五、原審認被告肇事逃逸部分罪證明確，因而適用刑法第185 條
    之4 ，並審酌被告無前科，為本案犯行後，仍未坦承犯罪，
　　惡性非輕等一切情狀，就肇事逃逸犯行部分量處有期徒刑1
  　年。其認事用法，核無不合，量刑亦屬允當。被告上訴意旨
    仍否認犯罪，指摘原判決關於被告肇事逃逸部分之認定不當
    ，並無理由，應予駁回。
六、原審認被告過失致重傷害部分罪證明確，予以論罪科刑，固
    非無見。惟查，原審認定被告係超車不慎而擦撞被害人，然
    本案中並無其他事證足以證明本次車禍前被告汽車與被害人
    機車係同樣行駛在相同車道上，而認車禍時被告有變換車道
    超越被害人機車之情，原審認定被告有超車未當之過失，其
    事實認定未憑証據，有事實與理由矛盾之違法，被害人駕車
    亦有過失，原審疏未認定，亦有疏漏。被告提起上訴，否認
    犯罪，雖無理由。惟因原判決此部分既有上開可議之處，自
    屬無可維持，應由本院將被告過失致重傷害部分撤銷改判。
    爰審酌被告係行車未保持兩車安全間隔，犯後飾詞狡辯否認
    犯行，並將肇事責任諉由其他車輛承擔、欠缺悔意，其一時
    疏未遵守道路交通安全規則，終至肇事致被害人無辜受害，
    造成幾乎無可挽救之遺憾，肇事後旋即逃逸，罔顧駕駛人之
    責任，又被告肇事後已歷2 年餘，仍未與被害人家屬達成民
    事上和解之態度，然念被害人亦有駕車疏失，過錯並非全屬
    被告，被害人仍須承擔一部分之車禍責任等一切情狀，量處
    如主文所示之刑，並定其應執行之刑。
據上論斷，應依刑事訴訟法第368 條、第369 條第1 項前段、第
364 條、第299 條第1 項前段、第300 條，刑法第2 條第1 項、
第284 條第1 項後段、第51條第5 款、罰金罰鍰提高標準條例第
1 條前段，判決如主文。
本案經檢察官姜麗儒到庭執行職務。
中　　華　　民　　國　　96　　年　　1 　　月　　24　　日
                  刑事第八庭    審判長法  官  李炫德
                                      法  官  蔡國卿
                                      法  官  簡志瑩
以上正本證明與原本無異。
肇事逃逸部分如不服本判決，應於收受本判決後10日內向本院提
出上訴書狀，其未敘述上訴理由者，並得於提起上訴後10日內向
本院補提理由書狀（均須按他造當事人之人數附繕本）「切勿逕
送上級法院」。
其他不得上訴。
中　　華　　民　　國　　96　　年　　1 　　月　　24　　日
　　　　　　　　　　　　　　　　　　　書記官  白  蘭
附錄本件判決論罪科刑法條：
中華民國刑法第284條
（過失傷害罪）
因過失傷害人者，處 6 月以下有期徒刑、拘役或 5 百元以下罰
金，致重傷者，處1 年以下有期徒刑、拘役或5 百元以下罰金。
從事業務之人，因業務上之過失傷害人者，處1 年以下有期徒刑
、拘役或1 千元以下罰金，致重傷者，處3 年以下有期徒刑、拘
役或2 千元以下罰金。
